【裁判字號】    97,消債更,525
【裁判日期】    980901
【裁判案由】    聲請更生程序
【裁判全文】
臺灣高雄地方法院民事裁定           97年度消債更字第525號
聲  請  人  甲○○
上列當事人因消費者債務清理事件聲請更生，本院裁定如下：
主  文
聲請駁回。
聲請費用新台幣壹仟元由聲請人負擔。
理  由
一、聲請意旨略以：聲請人即債務人負債總額達新臺幣（下同）
    1,291,450 元，嗣依中華民國銀行公會會員辦理消費金融案
    件無擔保債務協商機制，與最大債權銀行台新銀行等12家金
    融機構就其積欠之無擔保債務達成分期還款協議，約定自民
    國95年5 月起分80期，每月還款20,659元之方式償債。惟伊
    自96年9月 起，因公司業務量減少，已無加班費收入，而按
    聲請人每月減少後之收入，扣除每月膳食生活費 7,000元、
    保險費2020元及扶養父親黃江河、母親黃碧霞，所剩餘款無
    力負擔協商款，而後於97年 4月毀諾，而有不可歸責之情事
    ，又其所積欠無擔保或無優先權之債務總額未逾 12,000,00
    0 元，復未經法院裁定開始清算程序或宣告破產，爰向本院
    聲請更生等語。
二、按債務人不能清償債務或有不能清償之虞者，得依消費者債
    務清理條例所定更生或清算程序，清理其債務，消債條例第
    3 條定有明文。蓋經濟上陷於困境之消費者，若任其於惡性
    循環之債務窘境中自生自滅，其將衍生嚴重之社會問題，致
    難以維持安定之社會經濟秩序，故有予之分別情形依更生或
    清算之程序清理其債務之必要，藉以妥適調整其與各相關債
    權人等間之權利義務關係，以謀求消費者經濟生活之更生機
    會，從而健全社會經濟發展。是以不論債務人於本條例施行
    前是否曾參與銀行公會無擔保債務協商機制，債務人一旦按
    本條例聲請更生或清算，均以債務人已達不能清償債務或有
    不能清償之虞為必要。再者，依消債條例第151 條第1 項、
    第5 項規定，係採「協商前置主義」，而債務人於協商程序
    中，自應本於個人財產及收支狀況，依最大誠信原則，商討
    解決方案，如債務人如與金融機構協商成立者，自應本於誠
    信履行協商方案，非有不可歸責於己之事由，尚不得為更生
    或清算之聲請。如經法院審酌確有不可歸責於己之情事而毀
    諾，則應繼續審理上開條文所謂「不能清償或有不能清償之
    虞」，允宜綜衡債務人全部收支及財產狀況，評估是否已不
    能維持符合人性尊嚴之最基本生活條件，如曾有協商方案，
    其條件是否確實不能達到上開基本之要求等，為其判斷之準
    據。
三、經查：
（一）聲請人主張現積欠之總債務共計1,291,450 元，並曾於民
      國95年依系爭協商中，與債權人達成分期還款協議，同意
      自95年5 月起分80期，每月繳納20,659元方式償還欠款乙
      情，有財團法人金融聯合徵信中心（下稱聯徵中心）專用
      債權人清冊、當事人信用報告回覆書、協議書及無擔保還
      款計劃各乙份在卷為憑，應認真實。
（二）聲請人戶籍地位於高雄市○○區○○里○○鄰○○路311巷1
      7 號，有其戶籍謄本在卷可憑，本院參諸內政部公告98年
      度高雄市每人每月最低生活費用（含食、衣、住、行、育
      、樂費用）為11,309元等情，則聲請人每月基本生活開銷
      於11,309元內，核屬必要。聲請人雖另提出每月保險費平
      均2,020 元，並提出相關收據以資佐證，然因其所投保者
      為兼具儲蓄性質之人壽保險，有該保險契約影本在卷可憑
      ，既非強制保險而為任意保險，參以聲請人既因負債增加
      及收入減少，經濟陷於困境，本應撙節支出而不得享有高
      於常人之生活水準，故上開保險費等之支出，難認為必要
      費用計算，至強制保險之費用，則以包含於上開最低生活
      費用之內，故有關每月須支出保險費2,020 元即不予列計
      。
（三）另關於聲請人主張扶養父親黃江河、母親黃碧霞部分，查
      其父親黃江河名下95年及96年分別有65,128元、76,767元
      之利息，以年利率2%換算（按各該年度之平均利率高於2%
      ），其存款已有1,300,000 元、1,500,000 元；母親黃碧
      霞名下95年及96年分別有10,223元、11,523元利息，換算
      存款亦分別有2,000,000 元以上之存款，況另有土地2 筆
      、房屋1 幢，此有其二人之95年、96年綜合所得稅各類所
      得資料清單及黃碧霞財產歸屬資料清單附卷可稽，顯見聲
      請人之父親、母親有相當資力，而無不能維持生活之情事
      ，故無扶養之必要，此部分扶養主張即非可採。
（四）次查聲請人於97年毀諾時每月收入降至22,000元，有立凱
      企業行開具之證明書附卷可稽，則以該薪資扣除每月必要
      生活費用11,309元，尚餘10,691元，已不足償還每月20,
      659 元之協商款，而有不可歸責於己之事由，惟如以該餘
      額償還所積欠之總債務1,291,450 元，雖約10年餘方得清
      償完畢（0000000 ÷10691 ÷12＝10），惟參諸聲請人34
      歲（64年1 月20日生），於45歲即得將債務清償完畢，應
      認聲請人無不能清償或不能清償之虞。從而，聲請人聲請
      本院准予更生，依上開事證及本院調查結果，即難認有據
      ，應予駁回。
四、綜上所述，聲請人於協商成立後，雖扣除生活費用後，不足
    清償每月協商款，而有不可歸責於己之事由，惟伊無不能清
    償之虞之情事，其更生之聲請，核與更生之要件不合，自應
    駁回其聲請。
五、依消費者債務清理條例第8 條、第151 條第5 項、第15條，
    民事訴訟法第78條、第95條，裁定如主文。
中    華    民    國    98    年    9     月    1     日
                  民事第一庭   法  官  黃國川
上為正本係照原本作成。
如不服本裁定，應於裁定送達後10日內，以書狀向本院提出抗告
，並繳納抗告費新臺幣1千元。
中    華    民    國    98    年    9     月    1     日
                                書記官  林芊蕙


司法院資訊處製作；財團法人民間司法改革基金會備份。
